【裁判字號】    95,台上,448
【裁判日期】    950316
【裁判案由】    確認債權存在
【裁判全文】
最高法院民事判決              九十五年度台上字第四四八號
    上  訴  人  甲○○
    訴訟代理人  張睿文律師
    被 上訴 人  國立交通大學
    法定代理人  乙○○
    訴訟代理人  任秀妍律師
上列當事人間請求確認債權存在事件，上訴人對於中華民國九十
三年十一月二日台灣高等法院第二審判決（九十三年度重上字第
三六五號），提起上訴，本院判決如下：
    主  文
上訴駁回。
第三審訴訟費用由上訴人負擔。
    理  由
本件上訴人主張：伊對訴外人南北營造有限公司（下稱南北營造
公司）有新台幣（下同）四千四百八十七萬五千一百十二元債權
，並執有台灣台北地方法院（下稱台北地院）北院仁八十五民執
寅三七三八字第八二二九號債權憑證為憑。而南北營造公司對被
上訴人又有八百九十萬九千三百五十三元之工程款債權，業經台
灣新竹地方法院（下稱新竹地院）八十四年度執全字第一一三九
號假扣押執行事件（下稱系爭假扣押執行事件）核發扣押命令，
並經另案債權人聖志企業有限公司（下稱聖志公司）訴請判決確
認上開數額之工程款債權存在確定在案。嗣伊以上開債權憑證為
執行名義，聲請新竹地院調取上開假扣押卷執行，並已核發支付
轉給命令在案。詎被上訴人竟具狀聲明異議，經新竹地院民事執
行處通知伊於十日內起訴，並提出起訴之證明等情。爰本於承攬
契約及強制執行法第一百二十條規定之法律關係，求為確認南北
營造公司對被上訴人有八百九十萬九千三百五十三元工程款債權
存在之判決。
被上訴人則以：訴外人聖志公司另案所提確認之訴，經原審法院
認伊於民國八十五年三月二十二日對南北營造公司清償之行為對
聖志公司不生效力，係因伊違反聖志公司聲請執行法院所發扣押
命令所致，故該債權僅存在於聖志公司與南北營造公司之間，對
另在違反查封命令處分查封物後，始聲請強制執行之債權人、參
與分配之債權人或拍定人，於其等聲請強制執行或聲請參與分配
之際，前述查封物已因債務人或第三人之擅自處分而不存在，其
強制執行之效力自應僅及於嗣後查封之物，而不得溯及主張仍受
強制執行法第五十一條第二項相對效力之保護。訴外人南北營造
公司之其餘如上訴人等債權人，既未於八十五年三月二十二日前
對此一工程款債權聲請強制執行，自難同受前揭執行命令效力之
保護。又伊應給付南北營造公司之工程款債權，除保留其中四百
三十九萬三千零七元充作保固金外，其餘均已清償完畢；而該保
固金債權亦經上訴人另案提起確認訴訟確定，並聲請執行分配受
償完畢，南北營造公司對伊已無任何債權。何況，上訴人可代位
南北營造公司請求確認之債權已罹於時效而消滅，不得再據以請
求。縱認南北營造公司對伊仍有債權存在，亦因伊已將八百九十
萬九千三百五十三元中之四百三十九萬三千零七元交付執行法院
，南北營造公司至多僅餘四百五十萬餘元債權存在等語，資為抗
辯。
原審斟酌全辯論意旨及調查證據之結果，以：強制執行法第五十
一條第二項規定之立法目的在於「維持執行機關之威信」、「貫
徹強制執行之效果」及「保護執行債權人之權益」，則該法條所
謂之「債權人」，應指債務人或第三人違反查封命令處分查封物
前已聲請執行之債權人、已參與分配之債權人以及拍定人。至於
在債務人或第三人違反查封命令處分查封物後方聲請強制執行債
權人、參與分配之債權人，因該等債權人於聲請強制執行或聲請
參與分配之際，前述查封物已因債務人或第三人之擅自處分而不
存在，其強制執行之效力自應僅及於嗣後查封之物，而不得溯及
主張仍受強制執行法第五十一條第二項相對效力之保護。訴外人
聖志公司聲請新竹地院系爭假扣押執行事件發扣押命令後，雖因
被上訴人於八十五年三月二十二日仍對債務人南北營造公司為清
償，而提起確認南北營造公司對被上訴人有八百九十萬九千三百
五十三元之工程款債權存在之勝訴判決確定，惟上訴人並非新竹
地院系爭假扣押執行事件之債權人，在被上訴人對債務人南北營
造公司清償後，方聲請強制執行，其時南北營造公司原對於被上
訴人之工程款債權，已因被上訴人於八十五年三月二十二日之清
償行為而消滅，上訴人自不得依上開規定主張該清償對伊不生效
力。上訴人主張伊聲請強制執行之效力溯及於假扣押程序核發扣
押命令時發生，被上訴人對債務人南北營造公司之清償行為違背
假扣押之查封效力，對伊不生效力，是其訴請確認訴外人南北營
造公司對被上訴人有八百九十萬九千三百五十三元之工程款債權
存在，為無理由，不應准許等詞，為其心證之所由得，並說明上
訴人之主張及舉證為不足取暨不逐一論述之理由，因而將第一審
所為上訴人勝訴之判決予以廢棄，改判駁回上訴人在第一審之訴
。按強制執行法第三十三條所定：對於已開始實施強制執行之債
務人財產，他債權人再聲請強制執行者，已實施執行行為之效力
，於為聲請時及於該他債權人，應合併其執行程序，並依前二條
之規定辦理。雖可為上訴人援引訴外人聖志公司已聲請系爭假扣
押而續行換價執行程序之依據，但查訴外人聖志公司已取得確認
債務人南北營造公司對被上訴人有系爭八百九十萬九千三百五十
三元之工程款債權存在之勝訴確定判決，為原審合法確定之事實
，而新竹地院又依上訴人調取系爭假扣押執行案卷執行之聲請，
對被上訴人核發支付該工程款金額予執行法院之執行命令｛即「
支付轉給命令」，見一審卷第六－七頁｝，並非單純之「扣押命
令」，足認該執行命令已因訴外人聖志公司上開勝訴確認判決，
而具有命被上訴人「給付」之性質，則上訴人猶為與訴外人聖志
公司已取得確定判決同一內容之「確認」，顯然欠缺權利保護之
必要，仍應認原判決結果並無不當，應予維持。上訴論旨，猶執
陳詞，並以原審採證、認事及適用法律之職權行使，指摘原判決
為不當，求予廢棄，不能認為有理由。
據上論結，本件上訴為無理由。依民事訴訟法第四百八十一條、
第四百四十九條第二項、第一項、第七十八條，判決如主文。
中    華    民    國  九十五  年    三    月   十六   日
                      最高法院民事第八庭
                          審判長法官  朱  建  男
                                法官  顏  南  全
                                法官  許  澍  林
                                法官  鄭  傑  夫
                                法官  蘇  清  恭
      本件正本證明與原本無異
                                      書  記  官
中    華    民    國  九十五  年    三    月   三十   日
                                                      v


司法院資訊處製作；財團法人民間司法改革基金會備份。
